【裁判字號】    89,保險上易,4
【裁判日期】    900704
【裁判案由】    給付保險金
【裁判全文】
臺灣高等法院高雄分院民事判決  八十九年度保險上易字第四號
      上  訴  人  興農人壽保險股份有限公司
      法定代理人  丁○○
      訴訟代理人  乙○○
                  甲○○
                  丙○○
      被上訴人    戊○○
      訴訟代理人  己○○
右當事人間給付保險金事件，上訴人對於中華民國八十九年七月二十六日臺灣高雄地
方法院八十九年度保險字第二七號第一審判決提起上訴，本院判決如左：
      主      文
上訴駁回。
第二審訴訟費用由上訴人負擔。
      事      實
甲、上訴人方面：
一、聲明：求為判決：
（一）原判決不利於上訴人部分廢棄。
（二）前開廢棄部分，被上訴人在第一審之訴駁回。
（三）第一、二審訴訟費用由被上訴人負擔。
二、陳述：除引用與原審判決書記載相同者外，另補稱：
（一）本件意外事故範圍，指非由疾病引起之外來突發事故。按兩造系爭契第五條「
      被保險人於本附約有效期間內，因遭受意外傷害事故，致其身體蒙受傷害而致
      殘廢或死亡時，本公司依照本附約的約定，給付保險金」。「前項所稱意外傷
      害事故，指非由疾病引起之外來突發事故。
（二）我國傷害保險費率計算基礎，係依財政部於六十七年八月核定之「台灣壽險業
      傷害保險經驗調查報告」，足證意外事故雖以被保險人職業為基礎，惟意外事
      故與職業間並非有因果關係為必要。
（三）倘本件保險事故與職業類別之間，以相當因果關係為斷，無理由。按「保險給
      付請求權之發生，係以支付保險費之保險契約為基礎，與因侵權行為之損害賠
      償請示權，並非出於同一原因．．．」最高法院六十八年台上字第四二號著有
      判例。是以原審略謂：「未依該條第一項約定通知上訴人並因該職業變更而發
      生保險事故為當」，亦即須被上訴人所未通知上訴人而變更之職業「鷹架工」
      ，與保險事故之發生具有相當因果關係時，上訴人始蛋比例給付保險金，顯違
      兩造保險契約及前揭判例，實不足採。被上訴人主張保險事故與變更職業間無
      因果關係，訴請上訴人應給付全部保險金，顯無理由。
（四）末按被上訴人於向上訴人投保前後，分別向國華、國泰等人壽保險公司先後密
      集投保高額、短年期之意外險商品，而於本件契約要保書之要保人聲明事項之
      「已投保其他保險」欄內卻未告知保額，隱匿已投保國華人壽意外險一五００
      萬元並怠於通知新增國泰人壽壽險五百萬元及意外險二五０萬元。又被上訴人
      同一時期投保意外險職業類別有二、三、五等不同，且投保數額甚高與職業類
      別顯不相當，明顯違反保險法第三十六條之規定，故上訴人依保險法第三十七
      條主張契約無效。
三、證據：除援用原審之證據方法外，另提出繳費狀況表一紙、台灣壽險個人傷害保
    險年度損失率研究報告影本六紙。
乙、被上訴人方面：
一、聲明：求為判決上訴駁回。
二、陳述：除引用與原審判決書記載相同者外，另補稱：
（一）被上訴人是騎機車因閃避小汽車而摔倒受傷，是車禍事故並不是職業事故發生
      的。
（二）要保書是上訴人公司業務員寫的，他們招保時，業務員問我們的職業，我們也
      照實說從事何業，業務員自己寫的職業及等級。而且這等級保費也差不了多少
      ，它如果寫的多，我們也會付。
（三）當時同時有向國泰及國華二家保險公司投保，他們也全額理賠。
三、證據：除援用原審之證據方法外，另提出國軍桃園總醫院附設民眾診療服務處診
    斷書影本一紙、長庚紀念醫院診斷證明書影本一紙、國華人壽保險要保書影本一
    紙、國泰壽險要保書影本二紙。
丙、本院依職權向國軍桃園總醫院附設民眾診療服務處函調戊○○病歷影本一份。
      理      由
一、本件被上訴人主張：伊於八十五年九月十二日，向上訴人投保保險金額為三百萬
    元之添財終身保險附約意外傷害險，嗣伊於八十八年四月五日因車禍受傷致左眼
    失明，屬於第四級之傷害，理賠給付比例為保險金額之百分之三十五，上訴人應
    理賠被上訴人一百零五萬元，惟上訴人僅給付被上訴人四十五萬元，為此依據保
    險契約訴求上訴人應給付六十萬元及法定遲延利息等情。（原判決認上訴人已給
    付四十五萬二千七百五十二元，而判命上訴人應給付被上訴人五十七萬七千二百
    四十元及其法定遲延利息，而駁回被上訴人其餘請求部分，未據被上訴人聲明不
    服）。
二、上訴人則以：被上訴人訂立契約時，於人壽保險要保書載明工作內容為領班監工
    ，其職業類別係第三類，惟被上訴人之工作已由原「領班監工」變更為「鷹架工
    」，職業類別變更為第五類，但被上訴人卻未依兩造間契約附約第十五條第一項
    規定以書面通知其職業分類危險增加，依保險法第六十四條規定及兩造間之保險
    附約第十五條第一項及第四項約定，上訴人自得依同條第四項約定辦理理賠。又
    系爭保險期間為一年，且續約時之保險費，應以被保險人的職業為基礎，而被上
    訴人於續約當時或職業變更後均未書面通知上訴人其工作內容變更，上訴人仍以
    原職業別計算保費，倘容令被上訴人仍得主張保險事故與職業分類無因果關係，
    請求按其原收保險費給付全部保險金，保險契約為最大善意契約將無以維持，且
    顯失公允並違反兩造合約規定。而被上訴人左眼裸視符合殘障程度與保險金給付
    表第四級第十五項殘障程度給付比例百分之三十五，依兩造合約第十五條第四項
    規定，按其原交保險費與應收保險費的比例折算保險金額，應為四十五萬二千七
    百五十二元，且上訴人業已給付，是被上訴人請求顯無理由等語資為抗辯。
三、查被上訴人主張前開向上訴人投保保險金額為三百萬元之添財終身意外險，嗣被
    上訴人因車禍致其左眼裸視為眼前二十公分可辨手動，無法矯正，符合萬國視標
    零點零一以下之殘障標準，屬於殘障程度與保險金給付表第四級第十五項殘障程
    度給付比例百分之三十五，即一百零五萬元，上訴人僅給付四十五萬二千七百五
    十二元之事實，業據提出人壽保險要保書、殘廢程度與保險金給付表影本各一紙
    為證，且經上訴人承認屬實，並提出興農意外傷害保險附約、人壽保險要保書、
    興農人壽重大理賠申請報告書、長庚醫院診斷證明、殘障程度與保險金給付表等
    件影本為證，堪信被上訴人之主張為真實。茲兩造所爭執者，乃被上訴人主張伊
    投保時已據實告知工作性質，而要保書係由上訴人公司之業務員所寫，且本件保
    險事故為車禍，與被上訴人變更職業間並無因果關係，上訴人依約仍應給付保險
    金額之百分之三十五，扣除已給付數額後將餘額給付被上訴人云云；而上訴人則
    以前開情詞置辯，並提出本件傷害保險附約、職業類別與費率比及台灣地區傷害
    保險人職業分類等影本各一件為證。經查：
（一）按訂立契約時，要保人對於保險人之書面詢問，應據實說明，固為保險法第六
      十四條第一項所明定。惟該條項所定要保人之據實說明範圍，應僅指保險契約
      訂立前之事項而言，至訂約後所發生之事項，則非要保人告知義務之範圍，此
      觀諸該條文義自明。查被上訴人於簽訂系爭人壽保險要保書時，就其職業之工
      作內容係載明領班、監工，有兩造不爭之系爭人壽保險要保書影本可稽，而上
      訴人對此亦不爭執，且經被上訴人之代理人在原審陳稱：被上訴人要保時之服
      務單位永宏金屬企業社是被上訴人與伊二兄弟共同開設，被上訴人工作是領班
      及監工等語，足見訂約當時，被上訴人（被保險人）對於上訴人（保險人）之
      書面詢問，並無違反據實告知義務之情事甚明。至上訴人指稱被上訴人於續約
      當時已變更其職業為鷹架工而未告知上訴人云云，為被上訴人否認，上訴人就
      此並未舉證證實，徵之上述規定，亦足認被上訴人於簽訂系爭保險契約後，變
      更其職業為鷹架工，當不屬於保險法第六十四條所定要保人據實說明之範圍，
      上訴人所辯被上訴人違反據實說明義務，有違保險法第六十四條規定云云，自
      不足採。
（二）次按要保人對於保險契約內所載增加危險之情形應通知者，應於知悉後通知保
      險人；且危險增加，由於要保人或被保險人之行為所致，其危險達於應增加保
      險費或終止契約之程度者，要保人或被保險人應先通知保險人，固為保險法第
      五十九條所明文。惟雖有危險增加之情形，但損害之發生不影響保險人之負擔
      者，則不適用第五十九條之規定；且保險法之強制規定，除有利於被保險人者
      外，不得以契約變更之；又保險契約之解釋，應探求當事人之真意，不得拘泥
      於所用之文字，如有疑義時，以作有利於被保險人之解釋為原則，同法第六十
      一條第一款及第五十四條亦有明文。再保險法所以規定要保人或被保險人對於
      危險增加負有通知義務，係為維持保險制度之對價平衡及最大誠實信用原則，
      使保險人得因該增加危險之情形來增加保費，以調整契約之關係，惟若保險事
      故已發生，且經事實證明事故發生前本應通知之危險增加，並未影響保險人之
      危險承擔範圍，則依保險契約之內容目的，並未有損對價平衡原則，因此若仍
      允許保險人主張未通知之法律效果，顯然有失公平，故例外允許要保人或被保
      險人不負此危險增加之通知義務，此從該法第六十一條第一項規定「損害之發
      生不影響保險人者」，而非「危險增加不影響保險人者」為免除通知義務之要
      件自明。是可知保險法第六十一條規定內容對要保人或被保險人較為有利，因
      此該規定應認為係該法之強制規定，為任何保險契約之最低契約內容標準，除
      有利於被保險人外，不得以契約變更之，以符合保險法具有監督性質之本質，
      及防止保險人以附合契約之方式剝奪要保人或被保險人之權益。查，依上訴人
      提出之兩造均不爭且現仍有效存續之系爭興農意外傷害保險附約第三條第二項
      約定記載：「前項續約保險費，應以續約時被保險人的職業為基礎，按當時主
      管機關所核定的費率計算」等語，係關於保險費之計算，及第十五條第一、二
      、三項約定內容，係關於保險費之計算、增收、減收或終止契約等之約定，均
      與變更職業或職務時之通知義務或保險事故之發生與保險金之給付並無關連。
      又該附約第十五條約定之職業或職務變更的通知義務內容，均載明因職業或職
      務變更，依職業分類其危險性增加等語，再稽之不同之職業類別有不同之費率
      比，而應繳納不同之保險費，亦有上訴人提出為被上訴人不爭之保險業管理辦
      法之職業類別與費率比及台灣地區傷害保險人職業分類表附卷足憑，足見該附
      約第十五條約定之職業或職務變更的通知義務，應屬系爭保險契約所約定要保
      人或被保險人（即被上訴人）於契約成立後，應通知保險人（即上訴人）之「
      危險增加情形」，而非訂約當時之要保人或被保險人所負之據實告知義務，極
      為明確。本件被上訴人之職業已從系爭保險契約訂約時之領班、監工變更為鷹
      架工之事實，固為被上訴人所自認，並有被上訴人出具之興農人壽重大理賠申
      請報告書影本足稽，且經證人即雇用被上訴人擔任鷹架工之吳寶財在原審結證
      屬實。然查本件保險事故乃係被上訴人於八十八年四月五日清明節放假當天騎
      機車發生車禍受傷，並非被上訴人擔任鷹架工時所致生之傷害，此亦據證人吳
      寶財在原審證實，足證本件保險事故之發生與被上訴人變更職業類別之危險增
      加情形間，並無相當因果關係存在，縱被上訴人於本件保險事故發生前，已將
      其職業類別變更之危險增加情形通知上訴人，仍不生影響於上訴人就被上訴人
      因車禍所致傷害之危險承擔範圍，是依系爭意外傷害保險契約乃在於承保被上
      訴人因任何意外事故所導致傷害之內容目的觀之，足認本件被上訴人未將其職
      業變更之危險增加情形通知上訴人，並未有損於系爭保險之對價平衡原則。另
      查系爭保險附約第十五條第四項約定之所謂「被保險人未依第一項約定通知而
      發生保險事故者」，其真意究指被上訴人未依該條第一項約定通知而因該職業
      變更發生保險事故，抑或指被上訴人未依該條第一項約定通知而發生任何保險
      事故，在解釋上容有爭議，顯屬有「有疑義」，依保險法第五十四條規定之意
      旨，自應作有利於被保險人之被上訴人之解釋；而參之本件系爭保險範圍依同
      附約第五條約定乃「因遭受意外傷害事故」、「前項所稱意外傷害事故，指非
      由疾病引起之外來突發事故」，顯然包括因職業（務）及非因職業（務）所致
      生之意外傷害事故，據此，自應解為係指被上訴人未依該條第一項約定通知上
      訴人並因該職業變更而發生保險事故為當，亦即須被上訴人所未通知上訴人而
      變更之職業，與保險事故之發生間具有相當因果關係時，上訴人始得援引該附
      約第十五條第四項約定主張給付按約定比例折算之保險金額，始符保險制度之
      公平及對價平衡原則。本件保險事故既因車禍而非被上訴人從事鷹架工之故，
      揆之前開說明及依保險法第六十一條第一款及第五十四條規定，上訴人自不得
      援引該附約第十五條第四項約定給付部分比例之保險金，上訴人抗辯被上訴人
      未依該附約第十五條約定以書面通知上訴人其職業變更，上訴人得依同條第四
      項約定，按被上訴人所繳保險費與應收保險費比例折算保險金額，否則保險契
      約為最大善意契約將無以維持，且顯失公平並違反兩造合約約定云云，自屬無
      據而無足採。至上訴人另陳述關於被上訴人違反告知義務上訴人可依附約第十
      三條解除契約，及被上訴人未告知其同時投保數家人壽保險上訴人亦可依保險
      法第三十七條主張本契約無效云云，但查上訴人既已將其所認為可給付之保險
      金支付予被上訴人並據為此主張，顯已肯認系爭契約存續之效力，自不得再為
      相異之主張，附此敘明。
四、綜據上述，被上訴人主張其因車禍所致左眼傷害，符合殘障程度與保險金給付表
    第四級第十五項殘障程度，且其依系爭附約第十五條約定之職業變更之通知義務
    ，與本件保險事故車禍之發生與被上訴人之職業變更間並無相當因果關係，上訴
    人不得主張依系爭附約第十五條第四項約定比例折算給付保險金，而應給付按系
    爭保險金額百分之三十五計算之保險金即三百萬元之百分之三十五計一百零五萬
    元，扣除上訴人已給付之四十五萬二千七百五十二元，而請求上訴人給付保險金
    五十九萬七千二百四十八元，並自起訴狀繕本送達之翌日即八十九年四月二十五
    日起至清償日止，按年息百分之五計算之遲延利息，即屬正當，應予准許。原審
    據此為上訴人敗訴之判決，並無違誤，上訴意旨求予廢棄改判，為無理由，應予
    駁回。
五、據上論結：本件上訴為無理由，合依民事訴訟法第四百四十九條第一項、第七十
    八條判決如主文。
中      華      民      國    九十      年      七      月      四      日
                                      臺灣高等法院高雄分院民事第五庭
~B1審判長法官  周慶光
~B2法      官  黃科瑜
~B3法      官  林健彥
右為正本係照原本作成。
不得上訴。
中      華      民      國    九十      年      七      月      六      日
~B法院書記官  廖素珍
                                                                        Ｆ


司法院資訊處製作；財團法人民間司法改革基金會備份。
